ACORDAO-COMPLETO-2556988

ACÓRDÃO 6880/2022 ATA 38/2022 - SEGUNDA CÂMARA

VISTOS, relatados e discutidos estes autos da Tomada de Contas Especial instaurada pelo Fundo Nacional de Saúde contra a sociedade empresária Farmácia Couto Ltda. e as Sras. Adriana Couto Borges e Daiane Couto Borges, em face da aplicação irregular de recursos do Sistema Único de Saúde, no âmbito do Programa Farmácia Popular do Brasil - Aqui Tem Farmácia Popular. 
ACORDAM os Ministros do Tribunal de Contas da União, reunidos em sessão da 2ª Câmara, ante as razões expostas pelo Relator em:
9.1. excluir o nome da Sra. Angélica Zirondi Canevari da relação jurídico-processual inaugurada pela presente Tomada de Contas Especial;
9.2. com fundamento nos arts. 1º, inciso I, 16, inciso III, alíneas "b" e "c", 19, caput, e 23, inciso III, da Lei 8.443/1992, julgar irregulares as contas das Sras. Adriana Couto Borges e Daiane Couto Borges;
9.3. com base nos arts. 1º, inciso I, 16, inciso III, alínea "c", 19, caput, e 23, inciso III, da Lei 8.443/1992, julgar irregulares as contas da sociedade empresária Farmácia Couto Ltda.;
9.4. condenar, solidariamente, as Sras. Adriana Couto Borges e Daiane Couto Borges e a empresa Farmácia Couto Ltda., na forma indicada abaixo, ao pagamento das quantias a seguir especificadas, atualizadas monetariamente e acrescidas dos juros de mora calculados a partir das correspondentes datas até a efetiva quitação, fixando-lhes o prazo de 15 (quinze) dias, a contar do recebimento das notificações, para que comprovem, perante o Tribunal (art. 214, inciso III, alínea "a", do Regimento Interno/TCU) , o recolhimento da dívida ao Fundo Nacional de Saúde, na forma da legislação em vigor:
                      TRIBUNAL DE CONTAS DA UNIÃO	TC Processo 045.675/2020-1
9.4.1. Farmácia Couto Ltda. e a Sra. Adriana Couto Borges:
	DATA DA OCORRÊNCIA
	VALOR ORIGINAL
 (R$) 

	27/07/2012
	4.794,90

	27/07/2012
	847,26

	27/07/2012
	5,11

	23/08/2012
	1.423,98

	23/08/2012
	6.282,98

	23/08/2012
	53,84

	23/08/2012
	16,80

	10/09/2012
	2.989,71

	10/09/2012
	12.059,78

	10/09/2012
	60,00

	10/09/2012
	107,68

	08/10/2012
	2.653,56

	08/10/2012
	11.117,98

	08/10/2012
	48,00

	08/10/2012
	13,46

	08/11/2012
	9.381,50

	08/11/2012
	1.943,19

	08/11/2012
	127,80

	18/12/2012
	2.154,60

	18/12/2012
	9.730,26

	30/12/2012
	8.234,34

	30/12/2012
	1.344,60

	30/12/2012
	39,02

	30/12/2012
	35,28

	30/12/2012
	50,40

	30/12/2012
	26,40

	19/02/2013
	2.301,21

	19/02/2013
	13,46

	19/02/2013
	51,12

	07/03/2013
	13.241,56

	07/03/2013
	106,80

	14/03/2013
	14.523,20

	14/03/2013
	4.773,33

	14/03/2013
	21,60

	14/03/2013
	25,56

	14/03/2013
	46,80

	14/03/2013
	76,68

	08/04/2013
	19.791,38

	16/04/2013
	6.308,55

	16/04/2013
	25,56

	16/04/2013
	76,68

	31/05/2013
	16.283,43

	31/05/2013
	4.718,25

	31/05/2013
	26,55

	31/05/2013
	281,16

	04/06/2013
	14.840,15

	04/06/2013
	5.008,23

	04/06/2013
	10,80

	04/06/2013
	178,92

	1º/07/2013
	6.573,96

	1º/07/2013
	306,72

	02/07/2013
	13.771,39

	02/07/2013
	18,00

	26/07/2013
	4.224,15

	26/07/2013
	408,96

	29/07/2013
	12.538,86

	29/07/2013
	10,80

	30/08/2013
	4.618,62

	30/08/2013
	18.368,54

	30/08/2013
	127,80

	1º/10/2013
	19.078,46

	1º/10/2013
	150,20

	02/10/2013
	5.692,68

	02/10/2013
	12,13

	12/11/2013
	20.677,70

	12/11/2013
	6.753,51

	12/11/2013
	27,07

	12/11/2013
	94,20

	06/12/2013
	5.166,45

	06/12/2013
	21.011,09

	06/12/2013
	79,02

	06/12/2013
	164,40

	30/12/2013
	4.578,66

	30/12/2013
	18.269,46

	30/12/2013
	44,40

	30/12/2013
	13,46

	07/02/2014
	19.027,32

	07/02/2014
	62,40

	28/02/2014
	5.170,50

	28/02/2014
	19.847,01

	28/02/2014
	3.581,01

	28/02/2014
	60,19

	28/02/2014
	88,80

	28/02/2014
	120,15

	16/04/2014
	14.004,98

	16/04/2014
	4.001,94

	16/04/2014
	23,40

	12/05/2014
	18.961,30

	12/05/2014
	6.146,82

	12/05/2014
	28,80

	12/05/2014
	12,13

	30/05/2014
	18.042,83

	30/05/2014
	5.180,76

	30/05/2014
	50,40

	07/07/2014
	17.696,15

	07/07/2014
	6.079,05

	07/07/2014
	16,20

	31/07/2014
	19.025,13

	31/07/2014
	7,80

	1º/08/2014
	5.944,59

	1º/08/2014
	25,56

	1º/09/2014
	19.336,62

	1º/09/2014
	36,80

	09/09/2014
	5.242,05

	09/09/2014
	48,06

	1º/10/2014
	22.359,93

	1º/10/2014
	42,00

	02/10/2014
	7.324,29

	03/11/2014
	8.557,38

	03/11/2014
	34.111,37

	03/11/2014
	313,10

	03/11/2014
	172,31

9.4.2. Farmácia Couto Ltda. e Sras. Adriana Couto Borges e Daiane Couto Borges:
	DATA DA OCORRÊNCIA
	VALOR ORIGINAL
 (R$) 

	28/11/2014
	9.561,51

	28/11/2014
	18,63

	1º/12/2014
	27.619,78

	1º/12/2014
	246,00

	14/01/2015
	414,90

	14/01/2015
	9.851,76

	14/01/2015
	25.951,75

	14/01/2015
	12,13

	09/02/2015
	29.795,11

	09/02/2015
	10.554,30

	09/02/2015
	133,20

	09/02/2015
	25,59

	03/03/2015
	7.067,79

	03/03/2015
	21.587,31

	03/03/2015
	25,56

	03/03/2015
	93,00

	02/04/2015
	23.608,80

	02/04/2015
	7.680,42

	02/04/2015
	25,56

	02/04/2015
	42,00

	05/05/2015
	28.357,17

	05/05/2015
	7.988,49

	05/05/2015
	108,00

	12/06/2015
	30.834,56

	12/06/2015
	146,70

	15/06/2015
	9.166,77

	15/06/2015
	25,56

	03/07/2015
	29.639,47

	03/07/2015
	175,20

	06/07/2015
	10.690,65

	06/07/2015
	12,13

	05/08/2015
	32.042,44

	05/08/2015
	123,87

	06/08/2015
	12.915,45

	06/08/2015
	12,13

	31/08/2015
	12,13

	31/08/2015
	161,40

	31/08/2015
	32.155,97

	31/08/2015
	15.016,86

	31/08/2015
	2.740,10

	31/08/2015
	786,43

9.5. aplicar, individualmente, às Sras. Adriana Couto Borges e Daiane Couto Borges e à empresa Farmácia Couto Ltda. a multa prevista no art. 57 da Lei 8.443/1992, nos valores abaixo indicados, fixando-lhes o prazo de 15 (quinze) dias, a contar das notificações, para que comprovem, perante o Tribunal (art. 214, inciso III, alínea "a", do Regimento Interno/TCU) , o recolhimento das dívidas ao Tesouro Nacional, atualizadas monetariamente desde a data deste Acórdão até a do efetivo recolhimento, se forem pagas após o vencimento, na forma da legislação em vigor:
	RESPONSÁVEL
	VALOR EM R$

	Farmácia Couto Ltda.
	80.000,00

	Adriana Couto Borges
	80.000,00

	Daiane Couto Borges
	50.000,00

9.6. autorizar, caso requerido, nos termos do art. 26 da Lei 8.443/1992, o parcelamento das dívidas a que se referem os subitens 9.4 e 9.5 acima, em até 36 (trinta e seis) parcelas mensais e sucessivas, sobre as quais incidirão os correspondentes acréscimos legais (débito: atualização monetária e juros de mora; multa: atualização monetária) , cientificando as responsáveis de que a falta de pagamento de qualquer parcela importará no vencimento antecipado do saldo devedor, sem prejuízo das demais medidas legais;
9.7. autorizar, desde logo, a cobrança judicial das dívidas a que se refere este Acórdão, caso não atendidas as notificações, nos termos do art. 28, inciso II, da Lei 8.443/1992; e
9.8. remeter cópia deste Acórdão à Procuradoria da República no Estado do Paraná, nos termos do art. 16, § 3º, da Lei 8.443/1992 c/c o § 7º do art. 209 do Regimento Interno do TCU, bem como ao Fundo Nacional de Saúde, para ciência.

Tomada de Contas Especial instaurada em face da aplicação irregular de recursos do Sistema Único de Saúde no âmbito do Programa Farmácia Popular do Brasil  Aqui Tem Farmácia Popular.

Segunda Câmara

Farmácia Couto Ltda..

3. Responsáveis: Farmácia Couto Ltda. (09.478.099/0001-06), Angélica Zirondi Canevari (XXX.730.989-XX), Adriana Couto Borges (XXX.753.529-XX) e Daiane Couto Borges (XXX.321.859-XX).

13.1. Ministros presentes: Bruno Dantas (Presidente) e Antonio Anastasia.
13.2. Ministros-Substitutos convocados: Marcos Bemquerer Costa (Relator) e Weder de Oliveira.

MARCOS BEMQUERER

Trata-se da Tomada de Contas Especial instaurada pelo Fundo Nacional de Saúde contra a sociedade empresária Farmácia Couto Ltda. e as Sras. Adriana Couto Borges e Daiane Couto Borges, em face da aplicação irregular de recursos do Sistema Único de Saúde (SUS) no âmbito do Programa Farmácia Popular do Brasil - Aqui Tem Farmácia Popular (PFPB) . 
2.	Transcrevo, em parte e com alguns ajustes de forma, a instrução inserta à peça 89 empreendida pela Secretaria de Controle Externo de Tomada de Contas Especial - SecexTCE, que resumiu o iter processual, bem como promoveu a análise de mérito dos autos:
"Programa Farmácia Popular do Brasil
2.	O Farmácia Popular do Brasil é um programa do Governo Federal que procura ampliar o acesso da população a medicamentos necessários para o tratamento de doenças com grande ocorrência no país.
3.	As farmácias e drogarias que aderem ao programa fornecem aos cidadãos, de forma gratuita, medicamentos para o tratamento de hipertensão, diabetes e asma. Além desses, são disponibilizados, com até 90% de desconto, medicamentos para rinite, dislipidemia, doença de Parkinson, osteoporose, glaucoma, anticoncepcionais e fraldas geriátricas. 
4.	Para ter acesso ao medicamento, o cidadão precisa comparecer ao estabelecimento credenciado portando CPF próprio, receita médica válida e documento com foto, bem como assinar o cupom vinculado e o cupom fiscal no ato da aquisição.
5.	Para cada dispensação realizada, o Ministério da Saúde reembolsa o comerciante conforme a tabela de referência de preços de medicamentos, disponibilizada em: http://portalms.saude.gov.br/acoes-e-programas/farmacia-popular/legislacao.
6.	O cadastro dos estabelecimentos da rede privada de comércio farmacêutico se dá mediante a entrega da documentação solicitada e o preenchimento do formulário de inscrição e do Requerimento e Termo de Adesão (RTA) .
7.	A participação no Programa Farmácia Popular do Brasil - PFPB é voluntária e as farmácias e drogarias que pretendem participar devem assinar termo no qual declaram estar cientes do conteúdo e das exigências da Portaria que rege o Programa, as quais aceitam e se comprometem a cumprir.
Auditoria do Denasus e Instauração da TCE
8.	A presente TCE originou-se de constatações do Departamento Nacional de Auditoria do SUS (Denasus) em auditoria realizada entre 11/7/2016 e 24/11/2016, com a finalidade de avaliar a execução do Programa Farmácia Popular do Brasil junto ao estabelecimento comercial Farmácia Couto Ltda., abrangendo o período de 31 de março de 2011 a 31 de agosto 2015, com foco no cumprimento das normas estabelecidas pela Portaria GM/MS 184/2011, vigente de 3/2/2011 a 14/5/2012, e Portaria GM/MS 971/2012, vigente de 15/5/2012 a 27/1/2016, que dispõem sobre o Programa Farmácia Popular do Brasil.
9.	De acordo com o Relatório de Auditoria 16665 do Denasus e seus anexos (peça 5) , foram constatadas irregularidades que representavam débito de R$ 1.007.636,61, em valores históricos.
10. Foram constatadas, no referido Relatório, as seguintes irregularidades:
10.1. Irregularidade nas dispensações e/ou na documentação comprobatória de dispensações de medicamentos do Programa Farmácia Popular do Brasil, caracterizada por:
a)	registro de dispensação de medicamentos sem notas fiscais que comprovem a aquisição, contrariando o disposto nos arts. 27, 43, e 44 da Portaria GM/MS nº 184/2011, vigente de 3/2/2011 a 14/5/2012; e nos arts. 23, 39 e 40 da Portaria GM/MS nº 971/2012, vigente de 15/5/2012 a 27/1/2016; evidência: constatação 455263 (peça 5, p. 7-10) ;
b)	registro de dispensação de medicamentos em nome de pessoas falecidas, contrariando o disposto nos arts. 25 e 27 da Portaria GM/MS nº 184/2011, vigente de 3/2/2011 a 14/5/2012; e nos arts. 21 e 23 da Portaria GM/MS nº 971/2012, vigente de 15/5/2012 a 27/1/2016; evidência: constatação 455266 (peça 5, p. 15-16) ;
c)	não apresentação de cópia do cupom fiscal, cupom vinculado e/ou receitas médicas solicitados, contrariando o disposto nos arts. 25, 26, 27, 43 e 44 da Portaria GM/MS nº 184/2011, vigente de 3/2/2011 a 14/5/2012; e nos arts. 21, 22, 23, 39 e 40 da Portaria GM/MS nº 971/2012, vigente de 15/5/2012 a 27/1/2016; evidência: constatação 455267 (peça 5, p. 16-18) ; e
d)	apresentação de cupom fiscal, cupom vinculado e/ou receitas médicas com irregularidades, contrariando o disposto no art. 44 da Portaria GM/MS nº 184/2011, vigente de 3/2/2011 a 14/5/2012; e no art. 40 da Portaria GM/MS nº 971/2012, vigente de 15/5/2012 a 27/1/2016; evidência: constatação 455265 (peça 5, p. 10-14) .
11. O detalhamento do débito apurado pelo Denasus consta da peça 5, p. 21-67. 
12. Diante das constatações, o Denasus deu oportunidade de defesa [às] responsáveis, em obediência aos princípios constitucionais que asseguram o direito ao contraditório e à ampla defesa, como demonstram as notificações expedidas em 17/10/2016 (peças 10 e 12) . Conforme cita o Relatório de Auditoria nº 16665, [as] responsáveis apresentaram justificativas, as quais não lograram afastar as irregularidades apontadas. 
13. Superada a fase de defesa administrativa, foram emitidas notificações de cobrança pela Secretaria Executiva do FNS [às] responsáveis, em ofícios emitidos em 2/10/2018 (peças 24, 26, 28, 30, 32 e 34) .
14. Assim, o motivo que levou à instauração da presente Tomada de Contas Especial está materializado por prejuízo causado pelo estabelecimento comercial Farmácia Couto Ltda. ao Programa Farmácia Popular do Brasil, no valor histórico de R$ 1.007.636,61, no período de 27/7/2012 a 31/8/2015, tendo em vista as irregularidades que contrariaram as normas vigentes à época, especialmente a Portaria GM/MS nº 971/2012, vigente de 15/5/2012 a 27/1/2016, frente às constatações apontadas no Relatório de Auditoria nº 16665 do Denasus (peça 5) e consolidadas na Matriz de Responsabilização acostada pelo órgão instaurador (peça 49) .
15. Com base no Relatório de Auditoria do Denasus e com fundamento na IN/TCU 71/2012, alterada pela IN/TCU 76/2016 e DN/TCU 155/2016, o Fundo Nacional de Saúde autorizou a instauração de Tomada de Contas Especial (peça 45) .
16. O Relatório Completo do Tomador de Contas Especial nº 240/2020 (peça 50) registra a apuração de fatos, a quantificação do dano, bem como a identificação [das] responsáveis, nos termos do art. 2º da IN TCU 71/2012.
17. Registra, ainda, que foi dada oportunidade de defesa [às] responsáveis, conforme as notificações relacionadas no item 'V' do relatório do tomador, expedidas visando a regularização das contas e o ressarcimento do dano (peça 50, p. 9-10) . 
18. Conforme o item 'VI' do referido relatório (peça 50, p. 11) :
'Cabe informar que a responsável legal 'sócia administradora' do estabelecimento auditado, em consulta ao Sistema de Gestão do Recolhimento da União (SISGRU) , Sra. Angélica Zirondi Canevari (CPF: XXX.730.989-XX) , pesquisa SISGRU: (e-TCE 36) , restituiu no dia 31/10/2018, o valor de R$ 30.217,97 (trinta mil duzentos e dezessete reais e noventa e sete centavos) , conforme Registro de Arrecadação SIAFI (CONRA) nº 2570012018RA006735 (período de gestão 31/03/2011 até 19/06/2012 - Demonstrativo de Débito - Angélica: (e-TCE 39) . Sendo assim, os valores foram deduzidos do valor total a ser restituído, pelo estabelecimento auditado, conforme Demonstrativos de Débitos (e-TCE 37 e 38) .'
19. Por fim, o tomador de contas concluiu pela responsabilização do estabelecimento comercial Farmácia Couto Ltda., solidariamente com a Sra. Adriana Couto Borges e a Sra. Daiane Couto Borges, quantificando-se o débito no valor de R$ 1.525.032,25, atualizado em 26/5/2020 (peça 50, p. 1) . A inscrição em conta de responsabilidade, no SIAFI, foi efetuada mediante a Nota de Lançamento de Sistema nº 2020NS037652, de 26/5/2020 (peça 51) .
20. Uma vez concluída a TCE no âmbito do Fundo Nacional de Saúde, esta foi remetida à Controladoria-Geral da União, a qual emitiu o Relatório de Auditoria nº 1506/2020 (peça 53) , que anui com as conclusões do Relatório de Auditoria nº 16665 do Denasus (peça 5) e Relatório de Tomada de Contas Especial nº 240/2020 (peça 50) . 
21. Diante disso, a Secretaria de Controle Interno certificou a irregularidade das contas (peça 54) , acompanhado do parecer do dirigente do órgão de controle interno (peça 55) , tendo o Ministro de Estado da Saúde registrado o conhecimento das conclusões daquele órgão de controle interno (peça 56) . 
22. Autuada no TCU em 30/11/2020, foi realizada Instrução Preliminar com proposta de citação (peça 59) do estabelecimento comercial Farmácia Couto Ltda. (CNPJ 09.478.099/0001-06) , da Sra. Angélica Zirondi Canevari (CPF XXX.730.989-XX) , da Sra. Adriana Couto Borges (CPF XXX.753.529-XX) e da Sra. Daiane Couto Borges (CPF XXX.321.859-XX) , a qual obteve parecer favorável da Subunidade (peça 60) , da Unidade (peça 61) e do Relator (peça 62) . 
23. [As] responsáveis foram citadas por meio dos seguintes expedientes:
	Natureza
	Comunicação 
	Data de expedição
	Peça
	Destinatário
	Origem do endereço
	Data da ciência ou motivo da devolução
	Peça da ciência
	Peça da Resposta

	Citação
	Edital 1471/2021-Seproc
	29/10/2021
	86
	Farmácia Couto Ltda
	TSE
	03/11/2021
	87
	Não houve

	Citação
	Ofício 28650/2021-Seproc
	18/06/2021
	70
	Angélica Zirondi Canevari
	Receita Federal
	24/06/2021
	74
	75

	Citação
	Ofício 28651/2021-Seproc
	18/06/2021
	69
	Daiane Couto Borges
	Receita Federal
	22/06/2021
	71
	Não houve

	Citação
	Ofício 28652/2021-Seproc
	18/06/2021
	68
	Adriana Couto Borges
	Receita Federal
	22/06/2021
	73
	Não houve

	Citação
	Ofício 28653/2021-Seproc
	18/06/2021
	67
	Farmácia Couto Ltda
	Receita Federal
	Mudou-se
	Não houve
	Não houve

	Citação
	Ofício 45588/2021-Seproc
	15/09/2021
	82
	Farmácia Couto Ltda
	Receita Federal
	21/09/2021
	83
	Não houve

	Citação
	Ofício 45593/2021-Seproc
	15/09/2021
	81
	Farmácia Couto Ltda
	Renach
	21/09/2021
	84
	Não houve

	Citação
	Ofício 45595/2021-Seproc
	15/09/2021
	80
	Farmácia Couto Ltda
	TSE
	21/09/2021
	85
	Não houve

24. No dia 9/7/2021, foi juntada procuração outorgando a Rafael F. Grota Train - Sociedade de Advogados, OAB/PR 8.872, poderes para representar a Sra. Angélica Zirondi Canevari (peça 76) . 
25. No dia 9/7/2021, a Sra. Angélica Zirondi Canevari apresentou suas alegações de defesa (peça 75) .
26. Apesar de o estabelecimento comercial Farmácia Couto Ltda., de a Sra. Adriana Couto Borges e de a Sra. Daiane Couto Borges terem sido devidamente citados, não atenderam à citação e não se manifestaram quanto às irregularidades verificadas.
ANÁLISE DOS PRESSUPOSTOS DE PROCEDIBILIDADE DA IN/TCU 71/2012
Viabilidade do Exercício do Contraditório e da Ampla Defesa
27. Verifica-se que não há prejuízo ao contraditório e à ampla defesa, uma vez que não houve o transcurso de mais de dez anos desde o fato gerador sem que tenha havido a notificação das responsáveis pela autoridade administrativa federal competente (art. 6º, inciso II, c/c art. 19 da IN/TCU 71/2012, modificada pela IN/TCU 76/2016) , pois os recursos transferidos e as despesas impugnadas referem-se aos exercícios de 2011 a 2015, e [as] responsáveis foram notificados sobre as irregularidades pela autoridade administrativa competente em 17/10/2016 (peças 10 e 12) .
Valor de Constituição da TCE
28. Verifica-se, também, que o valor atualizado do débito apurado (sem juros) em 1º/1/2017 é de R$ 1.223.809,28, portanto superior ao limite mínimo de R$ 100.000,00, na forma estabelecida conforme os arts. 6º, inciso I, e 19 da IN/TCU 71/2012, modificada pela IN/TCU 76/2016.
VERIFICAÇÃO DA EXISTÊNCIA DE OUTROS DÉBITOS
29. Em atenção ao comando contido no item 9.4 do Acórdão 1772/2017-TCU-Plenário (Relator Ministro-Substituto Augusto Sherman) , e em atendimento ao disposto no art. 6º, § 1º, da Instrução Normativa TCU 71/2012, informa-se que não foi constatada a existência de outros débitos imputáveis [às] responsáveis arrolados nestes autos em demais processos em tramitação no Tribunal. 
EXAME TÉCNICO
Esgotamento da via administrativa do Ministério da Saúde para ressarcimento do dano
30. Preliminarmente, oportuno consignar que, nos termos do art. 23, § 1º, do Decreto 7.827/2012, que regulamenta a Lei Complementar 141/2012, e item 9.3.5.2 do Acórdão 1072/2017-TCU-Plenário (Relator Ministro Bruno Dantas) , foram esgotadas, na via administrativa de controle interno do Ministério da Saúde, as medidas para ressarcimento do dano, conforme notificações [às] responsáveis em 2/10/2018 (peças 24, 26, 28, 30, 32 e 34) .
Caracterização das irregularidades geradoras do dano ao erário
31. Extrai-se da situação sintetizada na seção 'histórico' desta instrução que o tomador de contas identificou como ilícito gerador do dano as seguintes irregularidades, o que teria ocasionado um prejuízo de R$ 1.007.636,61:
31.1. Irregularidade nas dispensações e/ou na documentação comprobatória de dispensações de medicamentos do Programa Farmácia Popular do Brasil, caracterizada por:
a)	 Ocorrência 1: registro de dispensação de medicamentos sem notas fiscais que comprovem a aquisição;
Dispositivos violados: arts. 27, 43, e 44 da Portaria GM/MS nº 184/2011, vigente de 3/2/2011 a 14/5/2012; e arts. 23, 39 e 40 da Portaria GM/MS nº 971/2012, vigente de 15/5/2012 a 27/1/2016; 
Responsáveis: Farmácia Couto Ltda., Sra. Adriana Couto Borges, sócia administradora desde 25/6/2012, e Sra. Daiane Couto Borges, sócia administradora desde 27/11/2014; 
Conduta: não apresentar notas fiscais que comprovem a compra e a existência em estoque dos medicamentos dispensados;
Evidência: Constatação 455263 do Relatório de Auditoria nº 16665 do Denasus (peça 5, p. 7-10) ;
b)	Ocorrência 2: registro de dispensação de medicamentos em nome de pessoas falecidas;
Dispositivos violados: arts. 25 e 27 da Portaria GM/MS nº 184/2011, vigente de 3/2/2011 a 14/5/2012; e arts. 21 e 23 da Portaria GM/MS nº 971/2012, vigente de 15/5/2012 a 27/1/2016; 
Responsáveis: Farmácia Couto Ltda., Sra. Adriana Couto Borges, sócia administradora desde 25/6/2012, e Sra. Daiane Couto Borges, sócia administradora desde 27/11/2014; 
Conduta: realizar a dispensação de medicamentos em nome de pessoas falecidas;
Evidência: Constatação 455266 do Relatório de Auditoria nº 16665 do Denasus (peça 5, p. 15-16) ;
c)	Ocorrência 3: não apresentação de cópia do cupom fiscal, cupom vinculado e/ou receitas médicas solicitados;
Dispositivos violados: arts. 25, 26, 27, 43 e 44 da Portaria GM/MS nº 184/2011, vigente de 3/2/2011 a 14/5/2012; e arts. 21, 22, 23, 39 e 40 da Portaria GM/MS nº 971/2012, vigente de 15/5/2012 a 27/1/2016; 
Responsáveis: Farmácia Couto Ltda., Sra. Adriana Couto Borges, sócia administradora desde 25/6/2012, e Sra. Daiane Couto Borges, sócia administradora desde 27/11/2014; 
Conduta: não apresentar as cópias do cupom fiscal, cupom vinculado e/ou receitas médicas solicitados, os quais servem para atestar a legalidade das dispensações realizadas;
Evidência: Constatação 455267 do Relatório de Auditoria nº 16665 do Denasus (peça 5, p. 16-18) ;
d)	Ocorrência 4: apresentação de cupom fiscal, cupom vinculado e/ou receitas médicas com irregularidades;
Dispositivos violados: art. 44 da Portaria GM/MS nº 184/2011, vigente de 3/2/2011 a 14/5/2012; e art. 40 da Portaria GM/MS nº 971/2012, vigente de 15/5/2012 a 27/1/2016;
Responsáveis: Farmácia Couto Ltda., Sra. Adriana Couto Borges, sócia administradora desde 25/6/2012, e Sra. Daiane Couto Borges, sócia administradora desde 27/11/2014; 
Conduta: apresentar cupom fiscal, cupom vinculado e/ou receitas médicas com irregularidades e/ou realizar registro de dispensação de medicamentos de forma divergente ao constante desses documentos;
Evidência: Constatação 455265 do Relatório de Auditoria nº 16665 do Denasus (peça 5, p. 10-14) .
Responsabilização da Pessoa Física dos Sócios e Dirigentes dos Estabelecimentos Comerciais e Individualização das Condutas
32. Devido ao caráter convenial conferido à relação entre o poder público e o particular no âmbito do Programa Farmácia Popular do Brasil, conforme claramente explicitado nas Portarias que o regem, a jurisprudência do TCU tem se solidificado no sentido de que sejam responsabilizados, além da pessoa jurídica, também seus administradores, pessoalmente, a comprovar a regular aplicação dos recursos públicos desse programa submetidos às suas decisões. Nesse diapasão, acerca das irregularidades constatadas na execução do PFPB, julgados recentes do TCU, a exemplo dos Acórdãos 3796/2020-TCU-Primeira Câmara (Relator Ministro Vital do Rêgo) , 2395/2020-TCU-Primeira Câmara (Relator Ministro-Substituto Weder de Oliveira) , e 2386/2020-TCU-Primeira Câmara (Relator Ministro-Substituto Augusto Sherman) , têm responsabilizado a pessoa jurídica da farmácia/drogaria credenciada em solidariedade com a pessoa física dos seus administradores, não pelo instituto da desconsideração da personalidade jurídica, mas pela obrigação de prestar contas decorrente da natureza convenial da relação jurídica estabelecida. 
 (...) 
34. Dessa forma, nos casos em que o estabelecimento comercial farmacêutico é uma sociedade limitada (Ltda.) , devem ser chamados aos autos a pessoa jurídica em solidariedade com as pessoas físicas dos sócios administradores, com suas responsabilidades restritas aos períodos de administração. 
35. O caso concreto tratado nesta TCE envolve o estabelecimento comercial Farmácia Couto Ltda. (CNPJ 09.478.099/0001-06) , constituído sob a natureza jurídica de sociedade limitada, devendo assim ser responsabilizados também os seus sócios administradores constantes do quadro societário à época das ocorrências, conforme se verifica no Contrato Social e alterações (peça 7) , a saber: a)  Sra. Adriana Couto Borges (CPF XXX.753.529-XX) , sócia administradora desde 25/6/2012; e b)  Sra. Daiane Couto Borges (CPF XXX.321.859-XX) , sócia administradora desde 27/11/2014.
36. Considerando os ilícitos acima identificados, a imputação de responsabilidade atende aos pressupostos estabelecidos na jurisprudência desta Corte de Contas. Com efeito, há elementos para individualizar as condutas, o nexo de causalidade entre estas e as irregularidades geradoras do dano e está caracterizada a atuação, no mínimo culposa, das responsáveis, conforme resumido na matriz de responsabilização anexa a esta instrução e demonstrado na descrição das ocorrências listadas no tópico retro 'Caracterização das irregularidades geradoras do dano ao erário'.
37. Encontram-se, dessa forma, elementos probatórios nos autos que autorizam a responsabilização do estabelecimento comercial Farmácia Couto Ltda., da Sra. Adriana Couto Borges, na condição de sócia administradora, e da Sra. Daiane Couto Borges, na condição de sócia administradora.
38. Na seara do Direito Financeiro, é cediço que cabe ao responsável demonstrar, por meio da documentação exigida nos normativos do PFPB, a boa e regular aplicação dos recursos públicos federais geridos no âmbito do referido programa, ainda que tais recursos financeiros lhes tenham sido repassados posteriormente à dispensação dos medicamentos, pois fora feito com base nas informações prestadas pelo estabelecimento comercial farmacêutico à luz das exigências previamente estabelecidas e aceitas pelo ente privado. 
39. Caberia às pessoas aqui responsabilizadas comprovar, por meio de documentos hábeis (notas fiscais de entrada, receitas médicas, cupons vinculados, cupons fiscais etc) , que as dispensações de medicamentos respeitaram os normativos do programa.
Citações
40. Em cumprimento ao despacho do Relator (peça 62) , foi promovida a citação [das] responsáveis.
Alegações de defesa da Sra. Angélica Zirondi Canevari
41. No documento constante da peça 75, a responsável alegou que já teria quitado o débito cobrado por meio do Ofício nº 2249/2018/CPFP/CGAFB/DAF/SCTIE/MS, no valor de R$ 30.217,97 (trinta mil, duzentos e dezessete reais e noventa e sete centavos) , e, dessa forma, não deveria constar como responsável na presente Tomada de Contas Especial.
Análise
[42]. Verifica-se que a Sra. Angélica Zirondi Canevari não integra o rol de responsáveis, tendo em vista que seu débito já foi quitado na fase interna, e, portanto, foi indevidamente citada. Propõe-se, portanto, excluir seu nome dos registros eletrônicos deste processo junto aos sistemas informatizados do Tribunal.
 (...) 
47. Transcorrido o prazo regimental fixado e mantendo-se inertes o estabelecimento comercial Farmácia Couto Ltda. (CNPJ 09.478.099/0001-06) , a Sra. Adriana Couto Borges (CPF XXX.753.529-XX) e a Sra. Daiane Couto Borges (CPF XXX.321.859-XX) , impõe-se que sejam considerados revéis, dando-se prosseguimento ao processo, de acordo com o art. 12, § 3º, da Lei 8.443/1992.
48. Nos processos do TCU, a revelia não leva à presunção de que seriam verdadeiras todas as imputações levantadas contra os responsáveis, diferentemente do que ocorre no processo civil, em que a revelia do réu opera a presunção da verdade dos fatos narrados pelo autor (Acórdão 1009/2018-TCU-Plenário, Relator Ministro Bruno Dantas; 2369/2013-TCU-Plenário, Relator Ministro Benjamin Zymler; e 2449/2013-TCU-Plenário, Relator Ministro Benjamin Zymler) . Dessa forma, a avaliação da responsabilidade do agente não pode prescindir da prova existente no processo ou para ele carreada. 
 (...) 
49. Em se tratando de processo em que as partes interessadas não se manifestaram acerca das irregularidades imputadas, não há elementos para que se possa efetivamente aferir e reconhecer a ocorrência de boa-fé na conduta dos responsáveis, podendo este Tribunal, desde logo, proferir o julgamento de mérito pela irregularidade das contas, conforme os termos dos §§ 2º e 6º do art. 202 do Regimento Interno do TCU.
 (...) 
Verificação do Prazo de Prescrição da Pretensão Punitiva
53. Observa-se não ter ocorrido a prescrição da pretensão punitiva por parte do TCU, que, nos termos do entendimento firmado no Acórdão 1441/2016-TCU-Plenário, subordina-se ao prazo geral de prescrição indicado no art. 205 do Código Civil, qual seja, dez anos, contados a partir da data de ocorrência da irregularidade sancionada, nos termos do art. 189 do Código Civil. As irregularidades discutidas nesta TCE, de natureza continuada, se encerraram em 31/8/2015, bem como houve interrupção do prazo prescricional em 1º/6/2021, em função do ato que determinou as citações (peça 62) , portanto há menos de 10 anos, não restando caracterizada a prescrição da pretensão punitiva."
3.	Diante do exposto, a SecexTCE oferece, em síntese, a seguinte proposta de encaminhamento ao Tribunal (peças 89 a 91) : 
3.1. excluir o nome da Sra. Angélica Zirondi Canevari desta relação processual; 
3.2. considerar revéis a Farmácia Couto Ltda. e as Sras. Adriana Couto Borges e Daiane Couto Borges, nos termos do art. 12, § 3º, da Lei 8.443/1992; 
3.3. julgar irregulares as contas das responsáveis indicadas no subitem 3.2 acima, nos termos do art. 16, inciso III, alíneas "b" e "c", da Lei 8.443/1992, condenando-as solidariamente ao pagamento do débito assim especificado:
3.3.1. Farmácia Couto Ltda. e a Sra. Adriana Couto Borges:
                    TRIBUNAL DE CONTAS DA UNIÃO	
	DATA DA OCORRÊNCIA
	VALOR ORIGINAL
 (R$) 

	27/07/2012
	4.794,90

	27/07/2012
	847,26

	27/07/2012
	5,11

	23/08/2012
	1.423,98

	23/08/2012
	6.282,98

	23/08/2012
	53,84

	23/08/2012
	16,80

	10/09/2012
	2.989,71

	10/09/2012
	12.059,78

	10/09/2012
	60,00

	10/09/2012
	107,68

	08/10/2012
	2.653,56

	08/10/2012
	11.117,98

	08/10/2012
	48,00

	08/10/2012
	13,46

	08/11/2012
	9.381,50

	08/11/2012
	1.943,19

	08/11/2012
	127,80

	18/12/2012
	2.154,60

	18/12/2012
	9.730,26

	30/12/2012
	8.234,34

	30/12/2012
	1.344,60

	30/12/2012
	39,02

	30/12/2012
	35,28

	30/12/2012
	50,40

	30/12/2012
	26,40

	19/02/2013
	2.301,21

	19/02/2013
	13,46

	19/02/2013
	51,12

	07/03/2013
	13.241,56

	07/03/2013
	106,80

	14/03/2013
	14.523,20

	14/03/2013
	4.773,33

	14/03/2013
	21,60

	14/03/2013
	25,56

	14/03/2013
	46,80

	14/03/2013
	76,68

	08/04/2013
	19.791,38

	16/04/2013
	6.308,55

	16/04/2013
	25,56

	16/04/2013
	76,68

	31/05/2013
	16.283,43

	31/05/2013
	4.718,25

	31/05/2013
	26,55

	31/05/2013
	281,16

	04/06/2013
	14.840,15

	04/06/2013
	5.008,23

	04/06/2013
	10,80

	04/06/2013
	178,92

	1º/07/2013
	6.573,96

	1º/07/2013
	306,72

	02/07/2013
	13.771,39

	02/07/2013
	18,00

	26/07/2013
	4.224,15

	26/07/2013
	408,96

	29/07/2013
	12.538,86

	29/07/2013
	10,80

	30/08/2013
	4.618,62

	30/08/2013
	18.368,54

	30/08/2013
	127,80

	1º/10/2013
	19.078,46

	1º/10/2013
	150,20

	02/10/2013
	5.692,68

	02/10/2013
	12,13

	12/11/2013
	20.677,70

	12/11/2013
	6.753,51

	12/11/2013
	27,07

	12/11/2013
	94,20

	06/12/2013
	5.166,45

	06/12/2013
	21.011,09

	06/12/2013
	79,02

	06/12/2013
	164,40

	30/12/2013
	4.578,66

	30/12/2013
	18.269,46

	30/12/2013
	44,40

	30/12/2013
	13,46

	07/02/2014
	19.027,32

	07/02/2014
	62,40

	28/02/2014
	5.170,50

	28/02/2014
	19.847,01

	28/02/2014
	3.581,01

	28/02/2014
	60,19

	28/02/2014
	88,80

	28/02/2014
	120,15

	16/04/2014
	14.004,98

	16/04/2014
	4.001,94

	16/04/2014
	23,40

	12/05/2014
	18.961,30

	12/05/2014
	6.146,82

	12/05/2014
	28,80

	12/05/2014
	12,13

	30/05/2014
	18.042,83

	30/05/2014
	5.180,76

	30/05/2014
	50,40

	07/07/2014
	17.696,15

	07/07/2014
	6.079,05

	07/07/2014
	16,20

	31/07/2014
	19.025,13

	31/07/2014
	7,80

	1º/08/2014
	5.944,59

	1º/08/2014
	25,56

	1º/09/2014
	19.336,62

	1º/09/2014
	36,80

	09/09/2014
	5.242,05

	09/09/2014
	48,06

	1º/10/2014
	22.359,93

	1º/10/2014
	42,00

	02/10/2014
	7.324,29

	03/11/2014
	8.557,38

	03/11/2014
	34.111,37

	03/11/2014
	313,10

	03/11/2014
	172,31

3.3.2. Farmácia Couto Ltda. e Sras. Adriana Couto Borges e Daiane Couto Borges:
	DATA DA OCORRÊNCIA
	VALOR ORIGINAL
 (R$) 

	28/11/2014
	9.561,51

	28/11/2014
	18,63

	1º/12/2014
	27.619,78

	1º/12/2014
	246,00

	14/01/2015
	414,90

	14/01/2015
	9.851,76

	14/01/2015
	25.951,75

	14/01/2015
	12,13

	09/02/2015
	29.795,11

	09/02/2015
	10.554,30

	09/02/2015
	133,20

	09/02/2015
	25,59

	03/03/2015
	7.067,79

	03/03/2015
	21.587,31

	03/03/2015
	25,56

	03/03/2015
	93,00

	02/04/2015
	23.608,80

	02/04/2015
	7.680,42

	02/04/2015
	25,56

	02/04/2015
	42,00

	05/05/2015
	28.357,17

	05/05/2015
	7.988,49

	05/05/2015
	108,00

	12/06/2015
	30.834,56

	12/06/2015
	146,70

	15/06/2015
	9.166,77

	15/06/2015
	25,56

	03/07/2015
	29.639,47

	03/07/2015
	175,20

	06/07/2015
	10.690,65

	06/07/2015
	12,13

	05/08/2015
	32.042,44

	05/08/2015
	123,87

	06/08/2015
	12.915,45

	06/08/2015
	12,13

	31/08/2015
	12,13

	31/08/2015
	161,40

	31/08/2015
	32.155,97

	31/08/2015
	15.016,86

	31/08/2015
	2.740,10

	31/08/2015
	786,43

                      TRIBUNAL DE CONTAS DA UNIÃO	TC Processo 045.675/2020-1
3.4. aplicar, individualmente, às responsáveis acima a multa capitulada no art. 57 da Lei 8.443/1992;
3.5. autorizar, com fundamento no art. 26 da Lei 8.443/1992, o parcelamento, caso requerido, e a cobrança judicial das dívidas, nos termos do art. 28, inciso II, da Lei 8.443/1992; e
3.6. encaminhar cópia da deliberação que vier a ser proferida à Procuradoria da República no Estado do Paraná, com base no § 3º do art. 16 da Lei 8.443/1992 c/c o § 7º do art. 209 do Regimento Interno do TCU, para adoção das medidas que entender cabíveis, e ao Fundo Nacional de Saúde, para ciência.
4.	O Ministério Público junto a este Tribunal, representado pelo Procurador Sérgio Ricardo Costa Caribé, concordou com a análise e com o encaminhamento sugerido pela unidade técnica (peça 93) .
É o Relatório.

Rafael Fellipe Grota Train (OAB/PR 61.444).

Procurador Sérgio Ricardo Costa Caribé.

TOMADA DE CONTAS ESPECIAL. FUNDO NACIONAL DE SAÚDE. PROGRAMA FARMÁCIA POPULAR DO BRASIL - AQUI TEM FARMÁCIA POPULAR. DISPENSAÇÃO DE MEDICAMENTOS EM DESACORDO COM AS NORMAS REGENTES DO PROGRAMA. CITAÇÃO SOLIDÁRIA DA EMPRESA E DAS EX-SÓCIAS. PRECEDENTES DESTA CORTE. REVELIA DE DUAS RESPONSÁVEIS. ACOLHIMENTO DAS ALEGAÇÕES DE DEFESA DE OUTRA. CONTAS IRREGULARES. DÉBITO. MULTA.

TOMADA DE CONTAS ESPECIAL (TCE)

Secretaria de Controle Externo de Tomada de Contas Especial - SecexTCE.

Esta Tomada de Contas Especial foi instaurada pelo Fundo Nacional de Saúde - FNS contra a sociedade empresária Farmácia Couto Ltda. e as Sras. Adriana Couto Borges e Daiane Couto Borges, em face da aplicação irregular de recursos do Sistema Único de Saúde (SUS) , no âmbito do Programa Farmácia Popular do Brasil - Aqui Tem Farmácia Popular (PFPB) . 
2.	As ocorrências tratadas neste processo foram constatadas pelo Departamento Nacional de Auditoria do Sistema Único de Saúde - Denasus, em fiscalização realizada, de 11/7 a 24/11/2016, na referida empresa, abrangendo o período 31 de março de 2011 a 31 de agosto 2015, com a finalidade de verificar se a execução do aludido programa cumpriu as normas de regência. Naquela oportunidade, foram identificadas irregularidades que resultaram na instauração desta TCE.
3.	O tomador de contas, em alinho com a equipe do Denasus, concluiu pela existência de débito no montante de R$ 989.229,81 (valor histórico) , que foi atribuído às seguintes responsáveis (peça 50, p. 11) : a) sociedade empresária Farmácia Couto Ltda.; e b) Sras. Adriana Couto Borges (sócia administradora da empresa desde 25/6/2012) e Daiane Couto Borges (sócia administradora desde 27/11/2014) .
4.	Neste Tribunal, após a autorização conferida pelo relator original deste processo, Ministro-Substituto André Luís de Carvalho (peça 62) , a Secretaria de Controle Externo de Tomada de Contas Especial - SecexTCE promoveu a citação solidária das pessoas jurídica e físicas indicadas no item precedente, bem como da Sra. Angélica Zirondi Canevari, que foi sócia administradora da empresa entre 17/3/2008 e 19/6/2012, em face de débitos que teriam sido constatados naquela gestão (peça 59, p. 9 a 14) , para que restituíssem o valor do dano e/ou apresentassem alegações de defesa sobre falhas na documentação comprobatória de dispensações de medicamentos do Programa Farmácia Popular do Brasil, que representaram ofensa a dispositivos das Portarias GM/MS 184/2011 e 971/2012, mais precisamente: a) registro de dispensação de medicamentos sem notas fiscais e em nome de falecidos; e b) não apresentação (e apresentação com irregularidades) de cupons fiscais vinculados e correspondentes receitas médicas. 
5.	Notificadas, somente a Sra. Angélica Zirondi Canevari optou por apresentar defesa (peça 75) . As demais instadas a se manifestar nos autos não adimpliram a dívida e deixaram transcorrer in albis o prazo que lhes foi conferido, o que caracteriza a revelia prevista no art. 12, § 3º, da Lei 8.443/1992.
6.	Em suas alegações, a Sra. Angélica Zirondi Canevari afirmou que já teria quitado o débito, no quantum de R$ 30.217,97, a ela dirigido na fase interna da TCE, razão pela qual não deveria constar no polo passivo destes autos.
7.	A unidade técnica reconheceu que a Sra. Angélica Zirondi Canevari não integrava o rol de responsáveis deste processo, porquanto o seu débito já fora adimplido anteriormente, sendo indevida a citação dessa ex-sócia nestes autos. Em consequência, a SecexTCE propôs ao Tribunal: a) excluir o nome da Sra. Angélica Zirondi Canevari da presente relação processual; b) considerar revéis a empresa Farmácia Couto Ltda. e as Sras. Adriana Couto Borges e Daiane Couto Borges; c) julgar irregulares as contas das responsáveis indicadas na precitada alínea "b", condenando-as solidariamente ao pagamento do débito quantificado no processo (a obrigação solidária da Sra. Daiane Couto Borges somente quanto aos débitos posteriores a 27/11/2014) , com aplicação individual da multa prevista no art. 57 da Lei 8.443/1992 (peças 89 a 91) . O Ministério Público de Contas concordou com a secretaria instrutiva (peça 92) .
8.	Fixadas a situação fático-jurídica e a proposta de encaminhamento para o feito, passo ao exame das questões que permeiam este processo. 
9.	Preliminarmente, ressalto que o programa Farmácia Popular do Brasil objetiva ampliar o acesso da população a medicamentos necessários para o tratamento de doenças com grande ocorrência no país. As farmácias e drogarias que aderem ao programa fornecem aos cidadãos, de forma gratuita ou com até 90% de desconto, medicamentos para o tratamento de determinadas doenças. 
10.	Para ter acesso aos fármacos, o cidadão precisa comparecer ao estabelecimento credenciado portando CPF próprio, receita médica válida e documento com foto, bem como assinar o cupom vinculado e o cupom fiscal no ato da aquisição. A cada dispensação realizada o Ministério da Saúde reembolsa o comerciante. 
11.	Em face dessas características, o Tribunal consolidou a tese de que a relação jurídica entre os estabelecimentos comerciais que voluntariamente decidem fazer parte do Programa Farmácia Popular possui natureza jurídica convenial. Por conseguinte, o terceiro que utilize, arrecade, guarde, gerencie ou administre aquela parcela de recursos públicos tem o dever constitucional de prestar contas, nos termos do art. 70, parágrafo único, da Constituição Federal de 1988. Nesse sentido, cito, entre outros, os Acórdãos 3.796/2020 (rel. min. Vital do Rêgo) , 2.386/2020 (rel. min. subst. Augusto Sherman) , ambos da 1ª Câmara, e 6.863/2021 - 2ª Câmara (de minha relatoria) . 
12.	Nos precedentes acima indicados, condenou-se a pessoa jurídica da farmácia credenciada em solidariedade com os seus sócios/administradores, não pelo instituto da desconsideração da personalidade jurídica (piercing the corporate veil ou disregard doctrine) , mas pela obrigação de prestar contas decorrente da taxonomia convenial da relação jurídica estabelecida.
13.	Em consequência, percebe-se que a análise da unidade técnica está afinada com a jurisprudência desta Casa, pois, ao assinar o termo de adesão, a pessoa jurídica participante do "Aqui Tem Farmácia Popular" assume a responsabilidade de bem executar o programa, podendo os seus sócios e administradores com poderes de gestão ser arrolados também como responsáveis solidários.
14. 	No caso da Sra. Angélica Zirondi Canevari, entendo que as suas alegações de defesa devem ser acolhidas, porquanto houve notificação anterior das responsáveis pelo FNS, na fase interna desta TCE, e somente essa ex-sócia comprovou recolher a parte do débito que lhe cabia. Por conseguinte, não foi incluída no rol deste processo pela comissão de TCE, consoante sobressai dos autos (peça 50, p. 11) :
"Cabe informar que, a responsável legal 'sócia administradora' do estabelecimento auditado, em consulta ao Sistema de Gestão do Recolhimento da União (SISGRU) , a Sra. Angélica Zirondi Canevari (CPF: 031.730.989-78) , pesquisa SISGRU: (e-TCE 36) , restituiu no dia 31/10/2018, o valor de R$ 30.217,97 (trinta mil duzentos e dezessete reais e noventa e sete centavos) , conforme Registro de Arrecadação SIAFI (CONRA) nº 2570012018RA006735 (período de gestão 31/03/2011 até 19/06/2012 - Demonstrativo de Débito - Angélica: (e-TCE 39) . Sendo assim, os valores foram deduzidos do valor total a ser restituído, pelo estabelecimento auditado, conforme Demonstrativos de Débitos (e-TCE 37 e 38) .
 (...) quanto a 'sócia administradora', a Sra. Angélica Zirondi Canevari (CPF: 031.730.989-78) , não foi incluída na presente 'Nota Técnica', por quitar a parte a qual compete o seu período de gestão 31/03/2011 até 19/06/2012, tudo em conformidade com o atual entendimento da Corte de Contas - Tribunal de Contas da União (TCU) .
15.	Ademais, a ex-sócia trouxe anexa às suas alegações de defesa cópia de comprovante de pagamento de GRU (Guia de Recolhimento da União) no valor de R$ 30.217,97 (peça 75, p. 6) . Como registrou a unidade técnica, a citação da Sra. Angélica Zirondi Canevari foi indevida, ante o ressarcimento do débito a ela atribuído, devendo ter o seu nome excluído da relação jurídico-processual inaugurada pela TCE ora em exame. 
16.	 Quanto às demais responsáveis, por terem participado do PFPB - Aqui Tem Farmácia Popular e tendo em vista a natureza jurídica convenial desse programa, tinham o ônus de comprovar a boa e regular aplicação dos recursos federais recebidos, a teor das disposições do bloco normativo composto pelos arts. 70, parágrafo único, da Constituição Federal, 93 do Decreto-lei 200/1967 e 66 do Decreto 93.872/1986, por meio de documentação idônea, que demonstrasse, de forma efetiva, os gastos efetuados e o nexo de causalidade entre as despesas realizadas e a verba federal repassada, o que não ocorreu, em face das irregularidades contatadas pelo Denasus, as quais caracterizaram ofensa a dispositivos das Portarias GM/MS 184/2011 e 971/2012, consoante especificado no item 4 acima. 
17.	Ao não atenderem o chamamento processual desta Corte, deixaram de apresentar documentos para comprovar a regularidade dos pagamentos realizados ao estabelecimento beneficiado com recursos federais do SUS.
18.	Por conseguinte, as contas da sociedade empresária Farmácia Couto Ltda. e das Sras. Adriana Couto Borges e Daiane Couto Borges devem ser julgadas irregulares, condenando-as solidariamente ao pagamento do débito calculado e divisado na forma do Relatório precedente, com aplicação da multa individual proporcional ao dano prevista no art. 57 da Lei 8.443/1992, ante a gravidade das falhas e a reprovabilidade de condutas.
19.	Quanto às prescrições das pretensões ressarcitória e punitiva, relativas, respectivamente, ao débito e à apenação com multa, não ocorreram no caso concreto, conforme o disposto na novel Resolução/TCU 344, de 11 de outubro de 2022, que fixou o prazo de cinco anos para ambas as prescrições nos processos de controle externo (exceto para atos de pessoal) , com base na Lei 9.873/1999, diploma que regula o prazo para o exercício da ação punitiva movida pela administração pública federal ("poder de polícia") .
20.	Na hipótese em exame, o termo a quo é contado da data do conhecimento das irregularidades, porquanto foram constatadas em fiscalização do Denasus, cujos trabalhos se deram de 11/7 a 24/11/2016 (art. 4º, inciso IV, da Res./TCU 344/ 2022) . 
21.	Após esse período, os seguintes eventos processuais interromperam a prescrição, ou seja, fizeram correr novamente o prazo de cinco anos a partir do ato (interruptivo) : a) notificações de cobrança às responsáveis pelo FNS mediante ofícios emitidos em 2/10/2018 (peças 24, 26, 28, 30, 32 e 34) ; b) instauração da presente TCE pelo órgão repassador dos recursos em 21/5/2020 (peça 50, p. 2) ; e c) citações, em 2021, nesta Corte, dos arrolados (peças 67 a 70 e 80 a 82 e 86) . 
22.	Bem se vê que as notificações, as citações e a deflagração da TCE ("ato inequívoco de apuração do fato") atendem aos comandos do art. 5º, incisos I e II, da Res./TCU 344/ 2022, referentes às causas interruptivas da prescrição. Igualmente não incide a prescrição intercorrente no caso, haja vista que os autos não ficaram paralisados por mais de três anos, pendentes de julgamento ou despacho (art. 8º, caput, Res./TCU 344/ 2022) . 
23.	Por fim, deve ser autorizado o pagamento das dívidas em até 36 parcelas mensais e consecutivas, caso solicitado, e a cobrança judicial, com envio de cópia do Acórdão que vier a ser proferido à Procuradoria da República no Estado do Paraná, nos termos do art. 16, § 3º, da Lei 8.443/1992 c/c o § 7º do art. 209 do Regimento Interno do TCU, bem assim ao FNS, para ciência.
Ante o exposto, voto por que seja adotada a deliberação que ora submeto a este Colegiado. 
T.C.U., Sala das Sessões, em 25 de outubro de 2022.
MARCOS BEMQUERER COSTA
Relator